最高法院民事裁定　　　　　　　九十六年度台上字第四七五號
上　訴　人　得營砂石實業有限公司
法定代理人　乙○○
訴訟代理人　繆　璁律師
被 上訴 人　甲○○
訴訟代理人　江錫麒律師
上列當事人間請求土地所有權移轉登記等事件，上訴人對於中華
民國九十五年六月二十七日台灣高等法院台中分院第二審更審判
決（九十五年度上更(一)字第一七號），提起上訴，本院裁定如下
：
    主  文
上訴駁回。
第三審訴訟費用由上訴人負擔。
    理  由
按上訴第三審法院，非以原判決違背法令為理由，不得為之。又
提起上訴，上訴狀內應記載上訴理由，其以民事訴訟法第四百六
十九條所定事由提起第三審上訴者，應於上訴狀內表明原判決所
違背之法令及其具體內容、暨依訴訟資料合於該違背法令之具體
事實；其依同法第四百六十九條之一規定提起上訴者，並應具體
敘述為從事法之續造、確保裁判之一致性或其他所涉及之法律見
解具有原則上重要性之理由。同法第四百六十七條、第四百七十
條第二項分別定有明文。而依同法第四百六十八條規定，判決不
適用法規或適用不當者，為違背法令；依同法第四百六十九條規
定，判決有該條所列各款情形之一者，為當然違背法令。是當事
人提起第三審上訴，如合併以同法第四百六十九條及第四百六十
九條之一之事由為上訴理由時，其上訴狀或理由書應表明該判決
所違背之法令條項，或有關判例、解釋字號，或成文法以外之習
慣或法理等及其具體內容，暨係依何訴訟資料合於該違背法令之
具體事實，並具體敘述為從事法之續造、確保裁判之一致性或其
他所涉及之法律見解具有原則上重要性之理由。如未依上述方法
表明，或其所表明者與上開法條規定不合時，即難認為已合法表
明上訴理由，其上訴自非合法。本件上訴人對於原判決提起第三
審上訴，雖主張該判決適用法令不當、判決理由不備云云，惟原
判決係基於上訴人所稱伊公司籌備之初，為購買農地供砂石場用
地，於民國八十二年二月十三日由訴外人嚴金銑出面與訴外人羅
鴻源就系爭農地代為簽訂不動產買賣契約，並於同年三月二十二
日將系爭土地借名登記（或消極信託登記）與有自耕能力之嚴金
銑之配偶即被上訴人名下。之所以如此迂迴，係因依當時土地法
第三十條規定，伊公司不得繼受私有農地之故等情，而以：上訴
人主張之事實縱屬真實，亦因其係為迴避上開土地法之強行規定
，以迂迴方法達成該強行法規所禁止相同效果之行為，即實質上
取得系爭農地，以供砂石場使用，乃脫法行為，應認該買賣契約
及兩造間之借名登記（或消極信託）契約均屬無效。是上訴人本
於終止借名契約之法律關係，先位聲明請求被上訴人將系爭土地
所有權移轉登記與伊指定之登記名義人乙○○即屬無據。又羅鴻
源非兩造間借名登記或消極信託契約之當事人，其係履行買賣契
約所負義務，而將系爭農地所有權移轉登記予被上訴人，故僅該
買賣契約有無效原因，始生回復登記為羅鴻源名義之問題，且僅
羅鴻源得依民法第一百十三條規定請求回復原狀。是上訴人以兩
造間之契約關係無效為由，備位聲明依民法第一百十三條規定請
求被上訴人塗銷羅鴻源所為之移轉登記，亦無理由。而上述買賣
契約及兩造間之契約關係既均屬無效，則被上訴人以系爭農地辦
理抵押借款，上訴人亦不得基於侵權行為之法律關係，請求被上
訴人賠償損害等詞，判決上訴人敗訴；已詳予說明其認定兩造間
縱有所謂借名登記契約或消極信託契約存在，亦屬無效之理由暨
上訴人不得依民法第一百十三條規定請求被上訴人塗銷登記之法
律上意見。乃上訴人仍泛言其理由不備，而未表明該判決所違背
之法令及其具體內容，暨依訴訟資料合於該違背法令之具體事實
；對於其指摘原判決適用法令不當，依民事訴訟法第四百六十九
條之一規定提起上訴部分，更未具體敘述為從事法之續造、確保
裁判之一致性或其他所涉及之法律見解具有原則上重要性之理由
，自難認其已合法表明上訴理由。依首揭說明，應認其上訴為不
合法。
據上論結，本件上訴為不合法。依民事訴訟法第四百八十一條、
第四百四十四條第一項、第九十五條、第七十八條，裁定如主文
。
中　　華　　民　　國　九十六　年　　三　　月　　九　　日
                      最高法院民事第五庭
                          審判長法官  吳　啟　賓
                                法官  高　孟　焄
                                法官  黃　秀　得
                                法官  袁　靜　文
                                法官  吳　謀　焰
      本件正本證明與原本無異
                                      書  記  官
中　　華　　民　　國　九十六　年　　三　　月   二十   日
                                                H
